台灣基隆地方法院刑事判決　　　　　　　100年度易緝字第8號
公　訴　人　台灣基隆地方法院檢察署檢察官
被　　　告　黃忠信
義務辯護人　李克廉　律師
上列被告因恐嚇取財等案件，經檢察官提起公訴（98年度偵字第
5307、5440號），本院判決如下：
    主  文
一、黃忠信犯結夥三人以上攜帶凶器竊盜罪，累犯，處有期徒刑
    拾月。扣案之捕鴿網壹件、鐵絲壹捲、膠帶壹捲、皮尺壹捲
    、鐵錘壹支、鋸子壹支及鐮刀壹支均沒收。
二、其餘被訴部分均無罪。
    事  實
一、累犯事實
    黃忠信（綽號阿信），前因竊盜案件，經台灣板橋地方法院
    以93年度易字第604號案件而判處有期徒刑9月確定，並於民
    國94年10月14日，因縮短刑期執行而完畢。
二、黃忠信與吳俊宏（綽號阿忠、阿宏）、黃樹金（綽號阿萬）
   （後二人業經本院以99年度易字第112號案件判決有罪），自
    98年11月中旬起，同住於台北縣泰山鄉○○路38號4樓黃樹
    金之居所。詎其三人意圖為自己不法之所有，基於犯意之聯
    絡，於98年11月下旬某日，至五金行購得捕鴿網1件、鐵絲1
    捲、膠帶1捲、皮尺1捲、鐵錘1支、鋸子1支及鐮刀1支等物
    後，再結夥攜至台北縣瑞芳鎮（嗣已升格改制為新北市瑞芳
    區；惟以下均仍沿用案發時即改制前之行政區域名稱）一Ｏ
    六號線道75公里處之山區，在除草後一起架設捕鴿網，著手
    攔捕賽鴿，並約定由吳俊宏以每日新台幣（下同）2,500元
    之代價，僱用黃樹金和黃忠信二人，由吳俊宏開車載其二人
    上山，再由其二人下車進入山區，負責取下捕得之賽鴿，並
    抄下賽鴿腳環之電話號碼，交由吳俊宏負責恐嚇鴿主付款贖
    鴿（即所謂之「擄鴿勒贖」）。同月30日上午10時許，吳俊
    宏駕駛7A-3956號自用小客車，附載黃樹金及黃忠信二人，
    到達上址巡視，由黃樹金及黃忠信下車前往現場，正欲取下
    已捕得之賽鴿共9 隻（其中屬於何振昌者3隻，屬於陳淑芬
    者2隻以及屬於鍾啟明者2隻）時，經宜蘭賽鴿協會人員會同
    警察當場以現行犯加以逮捕，並扣得上開賽鴿及物品，隨即
    至附近山路之車上逕行拘提吳俊宏。
二、起訴經過
    案經台北市政府警察局刑事警察大隊移送台灣基隆地方法院
    檢察署檢察官偵查後起訴。
    理  由
甲、有罪部分
壹、證據能力
一、警詢之證言
(一)、法律規定
    按被告以外之人於審判外之言詞或書面陳述，除法律有規定
    者外，不得作為證據。又被告以外之人於審判外之陳述，經
    當事人於審判程序同意作為證據，法院審酌該言詞陳述或書
    面陳述作成時之情況，認為適當者，亦得為證據。當事人、
    代理人或辯護人於法院調查證據時，知有第159條第1項不得
    為證據之情形，而未於言詞辯論終結前聲明異議者，視為有
    前項之同意，刑事訴訟法第159條第1項及第159條之5分別定
    有明文。
(二)、本案情形
    經查：被害人何振昌、陳淑芬及鍾啟明三人於警詢時之陳述
    ，均不合刑事訴訟法第159條之2、第159條之3有關傳聞證據
    排除法則之例外要件；惟公訴人、被告及其辯護人，就前開
    審判外之言詞陳述，知有不得為證據之情形，而於本院審判
    程序至言詞辯論終結前，均未聲明異議，依上開規定，其三
    人於警詢時之陳述，視為具有證據能力。
二、偵查之證言
(一)、法律規定
    按被告以外之人於偵查中向檢察官所為之陳述，除顯有不可
    信之情況者外，得為證據，刑事訴訟法第159條之1第2項亦
    有明文。所謂不可信性情況，法院應審酌被告以外之人於陳
    述時之外在環境及情況，例如：陳述時之心理狀況、有無受
    到外力干擾等，以為判斷是否有形式上顯然不可採信之依據
    。
(二)、本案情形
    經查：吳俊宏、黃樹金、鍾慎、林志忠於檢察官偵查時，係
    以證人之身分陳述，其後並經告以具結義務及偽證處罰，命
    證人朗讀結文後具結，係於負擔偽證罪之處罰心理下證述，
    並以具結擔保其供述之真實性，又無受其他不當外力干擾之
    情形，是證人吳俊宏、黃樹金、鍾慎、林志忠於偵查中在檢
    察官面前具結所為之證述，查無顯然不可信之情況，依上開
    刑事訴訟法第159條之1第2項規定，對於被告而言，自得作
    為證據，而具有證據能力。
貳、事實認定
一、被告黃忠信於警詢、偵查中均否認犯行，均辯稱：黃樹金叫
    其一同前往山區除草，到山上後黃樹金才說要去抓斑鳩，且
    第一次即案發日去就被逮捕（5307號偵查卷第32、33、36、
    122、123頁）；於本院準備程序中亦否認犯行，辯稱：其到
    山上是要抓斑鳩（990618筆錄第5頁）；嗣於審判程序才坦
    承犯行，謂其知道要去抓鴿子，29、30日二次都去（990702
    審判筆錄第3頁）；嗣改稱27、29日有去，但不知要去抓鴿
    子，30日才知道要抓鴿子，故承認30日部分有參與（990730
    審判筆錄第3頁、990917審判筆錄第12頁、0000000審判筆錄
    第9頁）。
二、人證及書證
    共犯吳俊宏於審判中，以證人身分具結後證稱：其要去抓鴿
    子時，是與黃樹金和黃忠信事先說好等語（990702審判筆錄
    第13頁）。其次，現場查扣9隻鴿子中之3隻，其腳上貼有00
    00000000之字條，係被害人何振昌所有而於放飛中遭捕獲，
    共價約2萬5千元等情，業據被害人何振昌於警詢時證述甚明
    ，並有相片3張及贓物認領保管單1紙在卷可稽（5440號偵查
    卷第6-9頁）。上開9隻鴿子中之2隻，其腳上貼有000000000
    0之字條，係被害人陳淑芬所有而於放飛中遭捕獲，共價約2
    萬2千元等情，業據被害人陳淑芬於警詢時證述甚明，並有
    相片2張及贓物認領保管單1紙附卷足憑（5440偵查卷第10-1
    3頁）。上開9隻鴿子中之2隻，其腳上貼有0000000000 之字
    條，係被害人鍾啟明所有而於放飛中遭捕獲，共價約2萬1千
    元等情，業據被害人鍾啟明於警詢時證述甚明，並有相片2
    張及贓物認領保管單1紙存卷可考（5440偵查卷第14-17頁）
    。
三、物證及勘驗
    此外，並有捕鴿網1件、鐵絲1捲、膠帶1捲、皮尺1捲、鐵錘
    1支、鋸子1支及鐮刀1支扣案可考。而扣案物之後三者經當
    庭勘驗結果，鐵鎚1支，柄為木頭，榔頭部分為鐵製呈圓形
    ，木柄部分長27公分、寬3公分、厚2.3公分，略呈橢圓形，
    榔頭部分長12.2公分、寬4.5公分、厚4.8公分，鐵製部分分
    成三段，中間一段是略呈正方形、前、後兩段各呈八角圓形
    ，具有相當重量；扣案鐮刀1支，柄前段為鋁製，後半段套
    塑膠，柄最長處長39.3公分、最短處37公分、寬3.5公分、
    厚2.5公分呈橢圓形，在與刀刃銜接處呈斜角，刀是鐵製，
    刀刃部分呈彎月形，最長處21公分、最寬處5公分、厚0.4公
    分，刀刃部分略有鏽蝕，不甚鋒利；扣案鋸子1支，柄為塑
    膠材質，略呈彎月形，最長處24.5公分、寬3公分、厚1.7公
    分，刀為鐵製，刀刃長23.5公分，前寬後尖，最寬處3.5 公
    分，鋸齒約0.7公分，鋸齒尖銳等情，勘驗筆錄記之甚明，
    並有照片3張在卷可查。由此可見，鐮刀和鋸子雖然難以取
    人生命，然足以重創；然則，鐵錘長而重，質地堅硬，以之
    打擊頭部，足以行凶而取人生命，堪認係凶器無疑（000000
    0審判筆錄第3頁）。因此，被告之自白與事實相符，可以採
    信，其犯行洵堪認定。
、法律適用
一、所犯罪名
    核被告所為，係觸犯100年1月28日修正施行前刑法第321條
    第1項第3、4款之結夥三人以上攜帶凶器而竊盜之加重竊盜
    罪。
二、補充適用
    起訴書雖只論及前述第4款之結夥三人以上竊盜之罪，並未
    論及前述第3款之攜帶凶器竊盜之罪；然其事實論述已及，
    證據清單並已列入鐵錘、鋸子和鐮刀，本院自應依職權補充
    適用，不生變更法條之問題。
三、比較新舊法
(一)、法律規定
    按刑法於95年7 月1 日修正施行，依修正後之刑法第2 條第
    1 項，行為後法律有變更者，適用行為時之法律，但行為後
    之法律有利於行為人者，適用最有利於行為人之法律。新刑
    法第2 條乃係規範行為後法律變更所生新舊法比較適用之準
    據法，故於95年7 月1 日新刑法修正施行後，如有涉及比較
    新舊法之問題，即應逕依新刑法即現行刑法第2 條第1項 規
    定，為「從舊從輕」之比較（參見最高法院95年度第8 次刑
    事庭會議決議）。
(二)、本案情形
    經查：刑法第321 條於100 年1 月26日，業經總統以華總一
    義字第10000015561 號令修正公布，於同月28日施行。形式
    上其第1項第3、4款之詞句並未修正，然舊法之第1項原本是
    規定「犯竊盜罪而有下列情形之一者，處6月以上、5年以下
    有期徒刑」；新法則規定「犯竊盜罪而有下列情形之一者，
    處6月以上5年以下有期徒刑，得併科新台幣10萬元以下罰金
    」。申言之，新法多出併科罰金一項處罰。經比較新舊法結
    果，顯然新法不利於被告，而舊法有利於被告，則依上開從
    舊從輕原則，應適用舊法之規定。
四、共同正犯
    被告黃忠信與共犯吳俊宏、黃樹金之間，有犯意之聯絡及行
    為之分擔，皆為共同正犯。其次，刑法第321條第4款並非規
    「三人以上而共同犯之」，而係規定「結以上而共同犯之」
    。立法既稱「結夥」，不稱「共同」，可見並非所有共同正
    犯三人以上均為結夥三人以上。司法實務基於此一認識，認
    為所謂「結夥三人以上」，應以在場共同實施，或在場參與
    分擔實施犯罪之人為限，不包括同謀共同正犯在內，排除大
    法官第109號所稱之同謀共同正犯在該款之適用（最高法院
    76 年4月7日第7次刑事庭會議決議參照）。因此，上述第4
    款之結夥雖是共犯之特別規定，仍不失共犯之基本性質；何
    況，就攜帶凶器而言，本案仍有共同正犯之適用。
五、凶器理論
(一)、實務見解
    實務上雖認為：所謂兇器，乃指行為人攜帶之而有行兇之可
    能，客觀上具有危險性；至其主觀上有無持以行兇或反抗之
    意思，尚非所問（最高法院74年3月19日第3次刑事庭會議決
    議參照）。然本院認為：此種客觀說，只在無法確認行為人
    主觀上有無行凶或反抗之意思時，始有其適用。若足以確認
    行為人並無持以行凶或反抗之意思，縱其客觀上具有危險性
    ，仍非所謂「攜帶」凶器。申言之，所謂攜帶凶器，必行為
    人主觀上認識其為凶器而攜帶之，始足當之；若行為人主觀
    上並無其為凶器之認識，並非該款之「攜帶」凶器。其次，
    本院認為：並非得持以反抗之物，均為兇器；何謂行兇，是
    否足以行兇，仍應依個案而具體認定之；否則，以不確定法
    律概念之「行凶」來闡釋不確定法律概念之「凶器」，將陷
    入無法確定之循環謬誤中。因此，本院依生命、身體、自由
    、名譽、財產法益位階之觀點，以推原立法之本意，認為所
    謂兇器，應係對於「生命法益」具有危險之器具而言。易言
    之，所謂「客觀上具有危險性」，係指對於生命法益之危險
    性；如僅對於「身體法益」具有危險者，即認係兇器，則一
    串鑰匙或一支鉛筆在手，亦足以持以反抗，遽認其為兇器，
    恐與常人之法感有違。易言之，必其威力足以取人生命或對
    他人造成重大傷害者，始足當之。何況，傷害罪係告訴乃論
    之罪，既不處罰未遂犯，更不處罰預備犯；若僅攜帶對身體
    法益具有危險之物而行竊，即認係加重竊盜而應處以6月以
    上5年以下有期徒刑，排除6月以下有期徒刑、拘役、罰金之
    適用，應非立法者之本意。申言之，本院認為持以反抗時，
    其威力足以殺人或造成重傷者，始足以稱之為行兇，亦即對
    生命法益具有危險之物，始足以稱之為兇器，始得稱之為「
    客觀上具有危險性」；進而言之，其威力至少應足以對人體
    造成重大傷害者，始足當之；其他僅能侵害身體法益者，充
    其量以之作為犯罪所用之物，尚不得稱之為兇器。
(二)、本案情形
    經查：扣案之前述物品中，鐮刀和鋸子雖難以取人生命，然
    其威力足以對於人體造成重大傷害；而鐵錘既長而重，質地
    堅硬，以之打擊頭部，足以行凶而取人生命，已如前述，均
    堪認係凶器無疑。其餘之物，依一般人之一般用法，其威力
    足以傷人，惟絕難取人生命。準此，依一般人之一般用法，
    既然不易取人生命，亦難使人受到重傷，即難對於生命造成
    侵害或對人體造成重大傷害，自非一般常識之凶器，應堪認
    定。
六、結夥定義
(一)、本院見解
    按刑法第321 條第1 項4 款，並非規定「三人以上而共同犯
    之」，而係規定「結夥三人以上而犯之」。如前所述，立法
    既稱「結夥」，不稱「共同」，可見並非所有共同正犯三人
    以上均為結夥三人以上。司法實務基於此一認識，認為所謂
    「結夥三人以上」，應以在場共同實施，或在場參與分擔實
    施犯罪之人為限，不包括同謀共同正犯在內，排除大法官第
    109號所稱之同謀共同正犯在該款之適用（最高法院76年4
    月7日第7次刑事庭會議決議參照）。至於把風之人，自當依
    其情節尤其距離之遠近而為個別之認定。本院進而認為所謂
    「結夥」，係指三人以上，在意思聯絡及行為分擔之外，更
    有結為一夥即結為一體之意思，亦即在現場事發之際，具有
    共同反抗之意思，始得謂之結夥。若足以確認行為人並無案
    發將共同反抗之意思，則非結為一夥，不過共同正犯而已，
    並非結夥三人以上竊盜，自無庸適用加重竊盜罪而處以較重
    之刑。
(二)、本案情形
    經查：被告既係結夥而行竊，彼此同進同退，分工合作而進
    行竊盜行為，已據彼此供明；彼此自屬結為一夥而為結夥竊
    盜，並非止於共同正犯無疑。因此，本案自有同項第4款加
    重竊盜之適用。
七、累犯加重
(一)、本案情形
    被告有前述有期徒刑而執行完畢之情形，有台灣高等法院被
    告前案紀錄及台灣高等法院檢察署刑案紀錄簡復表存卷可考
    。其於有期徒刑執行完畢5 年以內，故意再犯有期徒刑以上
    本罪，為累犯，應予加重其刑。
(二)、立法問題
    被告之品行，乃量刑考量情狀之一。法官在量刑時，對於素
    行不良者，依刑法第57條第6 款之規定，自然有所斟酌，是
    為道德上之自然加重；刑法再有累犯之設，不過立法者強迫
    司法者「應」加重其刑而已，是為法律上之強迫加重。然則
    ，被告就其前次犯罪行為已受有期徒刑之執行，其責任已經
    抵償，若再將其前次犯罪行為納入本次犯罪行為而一併評價
    ，再予加重其刑，就其所加重部分，實係將前次已受責任抵
    償之行為再次非難，顯然違背雙重處罰禁止原則，將使被告
    受到不平等之待遇。因此，累犯之制度是否違背憲法平等原
    則，已堪質疑。何況，出獄而再犯，可見監獄教化不彰，監
    獄教化不彰而怪罪被告，反而以不利益加之其身，又豈合國
    民主權之原理？申言之，司法者自會考量加重，立法者之強
    迫加重，並無必要。德國刑法於1986年廢除累犯之規定，其
    故在此，值得立法者深思。何況，若被告素行不良，法院在
    量刑時，本會一併斟酌加重其刑，惟因累犯規定係必加其刑
    ，並非得加其刑，法院不得不仔細閱讀其前科表，以資判斷
    ；而被告之檢方及院方前科表，常有數十張之多，法官常需
    耗費不少時間，始能得出其係為累犯之結論，事實上，其為
    累犯與否，在量刑上影響微小，只因法律規定不當而消耗
    法官之精神，浪費法官之精力，造成法官之疲憊，間接影響
    當事人之權益，尤其值得立法者深思！
八、只論一罪
    刑法第321 條第1 項各款為竊盜之加重條件。如犯竊盜罪兼
    具數款加重情形時，因竊盜行為只有一個，仍僅成立一罪（
    司法院院字第947 號解釋、最高法院64年度第4 次刑事庭庭
    推總會議決議、27年上字第1887號、29年滬上字第63號、69
    年台上字第3945號、79年台上字第5253號判例及85年度台上
    字第5433號、90年度台上字第1261號、92年度台非字第6 號
    判決參照）。因此，被告之行為雖涉有刑法第321 條第1 項
    第1 款至第4 款之加重條件，然僅成立一加重竊盜罪，並非
    成立數罪。
九、附帶說明
    修正前刑法第321條第1項第1款，係處罰「於夜間侵入住宅
    或有人居住之建築物、船艦或隱匿其內而犯之者」。所謂夜
    間，依刑事訴訟法第100條之3第3項之規定：「稱夜間者，
    為日出前，日沒後。」
(一)、夜間定義
    如前所述，所謂夜間，依刑事訴訟法第100條之3第3項之定
    義：「稱夜間者，為日出前，日沒後。」本條原規定在民國
    24 年1月1日公布施行之刑事訴訟法第146條第4項；86年12
    月19 日修正施行之刑事訴訟法，將之移至100條之2第3項；
    87年1 月24日修正施行之刑事訴訟法，再將之移至100條之3
    第3項迄今。在刑法上，夜間侵入住宅竊盜、搶奪或強盜，
    依修正前刑法第321條、第326條及第330條，皆有加重其刑
    之規定；而在刑事訴訟法上，禁止警察於夜間詢問；否則，
    依刑事訴訟法第158條之2之規定，被告或犯罪嫌疑人之自白
    或不利於己之陳述，原則上不得作為證據。前述修正前刑法
    之規定，係因夜間侵入住宅犯罪，被告主觀上之惡性較大，
    其客觀上之危險性較高；前述刑事訴訟法之規定，係因夜間
    乃休息時間，被告可能昏昏欲睡，對之訊問，恐有疲勞訊問
    之嫌，被告亦可能無法清晰以對，有害被告之防禦權。因此
    ，夜間與白天之法律效果迥然不同。
(二)、不合理處
    然則，依一般人之觀念，「黃昏」是指日沒之後、天黑之前
    之時間；「晚間」（晚上）是指天黑之後、睡覺之前之時間
    ；「夜間」是指睡覺之後、起床之前之時間。惟法律上之夜
    間，卻是日沒之後即屬之。所謂日沒，依交通部中央氣象局
    之說明，其基準時間，在於太陽之上緣與海平面或地平線切
    齊之際。惟此一時刻，在一般人之觀念上，不過黃昏，尚屬
    白天，並非晚間，更未至夜間，而其法律效果卻是天差地別
    。由此可見，法律上夜間之定義已經不合實際，背離人民之
    生活經驗甚遠。科技發達之電腦時代而援用農業社會之夜間
    定義，顯然不合理。例如依中央氣象局民國97年中華民國日
    出日沒時刻表之記載，基隆地區，日沒之最早時間是在97年
    11月22日至12月6 日之17時03分，亦即下午5 點3 分；日沒
    之最晚時間是在97年6 月24日至7 月10日之18時47分，亦即
    下午6 點47分。準此，若下午5 點3 分日沒，則5 點2 分是
    白天，5 點4 分是夜間，其誰能信？而其法律效果天壤之別
    ，有何法理可言？再以本案而言，下午6 點6 分即已日沒，
    惟在當時，不過下班半個多小時，多數人尚未開始吃晚餐，
    何來夜間之可言？
(三)、修正方法
    因此，上開夜間之定義應加以修正，始為合理。本院以為其
    修正之方式有二：其一為概括定義方式：所謂夜間，係指一
    般人就寢後而起床前之時間。至於當地人民何時就寢或何時
    起床，授權司法官於審判中就個案而具體認定之。其二為具
    體定義方式：所謂夜間，係指當日22時後至翌日6 時前之時
    間。
肆、違憲審查
一、憲法原則
(一)、人性尊嚴原則
    其次，德國基本法第一條第一項規定：「人性尊嚴不可侵犯
    。尊重及保護人性尊嚴，乃所有國家權力機構之義務。」依
    據國民主權原理，國民是國家主人，其人性尊嚴不可侵犯。
    在法律限度內，所有人類應有之尊嚴，皆應受到尊重，不得
    排斥或輕視之。尊重及保護其人性尊嚴，實係行政、立法、
    司法機關之義務，並非其等機關之裁量權。就刑事立法而言
    ，若無法益侵害或法益危險之行為而予以犯罪化，或較輕責
    任之行為而賦予重刑罰之處罰，即是違背人性尊嚴原則，而
    為違憲之立法。申言之，不應犯罪化而予以犯罪化，不應重
    刑化而賦予重刑罰，即是違背人性尊嚴原則。一言以蔽之，
    前者乃不應罰而罰之，後者乃不應重而重之，使得國民受到
    不應處罰之處罰，或是受到過重之處罰，皆是不合人性尊嚴
    原則。
(二)、比例原則
    按一般認為比例原則之內涵，係適當性原則、必要性原則及
    比例性原則三項。事實上，比例原則可分為二層次，其一須
    「適當」，其次須「相當」。就刑法而言，所謂適當，是指
    其犯罪化而處以刑罰為適當。所謂相當即不過量，所謂不過
    量乃指侵害最小，是指犯罪化後所賦予之刑罰種類為相當，
    為不過量，為侵害最小。因此，若要簡而言之，比例原則之
    必要性原則及比例性原則，可以合而為一，姑且名之曰相當
    性原則。若其犯罪化而犯以刑罰之立法並不適當，即是不合
    適當性原則，進而違背比例原則。若其犯罪化之立法適當，
    而其刑罰種類之賦予並不相當，即是不合相當性原則，進而
    無論其為過重或過輕，皆是違背比例原則之立法。申言之，
    罪得其刑，而刑當其罪，始得謂之符合比例原則。
(三)、法益原則
    據比例原則中之適當性原則之要求，國家刑罰權之行使，應
    限於必要之干預；能以其他手段而達成目的時，則應放棄刑
    罰。此謂之刑罰之「最後手段性」，亦即刑罰謙抑原則之表
    現。欲知其犯罪化之立法是否合乎適當性原則適當，必須求
    諸於法益原則。因此，比例原則中之「適當性原則」，可以
    導出刑事立法上之「法益原則」。申言之，刑事立法上之「
    法益原則」要求任何行為要加以犯罪化，必因其法益受到侵
    害或危險。蓋刑事立法之核心，在於其所保護之法益。刑法
    之任務，在於法益之保護。無法益保護，無刑法可言；亦即
    無法益受到侵害或危險，則無施以刑罰之必要。行為如未造
    成「法益侵害」或「法益危險」，則無將之犯罪化之必要。
    在法益侵害，為「實害犯」；在法益危險，為「危險犯」。
    再者，法益本身依其價值評價之強度，而呈現法益位階。生
    命、身體、自由、名譽、財產五者，按其順序，而高低位階
    化。生命法益最高，其次身體法益，其次自由法益，其次名
    譽法益，而財產法益最低。此五種傳統法益，稱之為「個人
    法益」。在個人法益以外之法益，即「超個人法益」或「一
    般法益」、「團體法益」、「整體法益」，亦必須其與個人
    法益具有關連性者，始得為刑法所保護之一般法益。所謂危
    險犯，亦即行為人之行為造成法益危險，尚未至法益侵害，
    亦立法予以犯罪化。以最高位階之生命法益言之，刑法之有
    預備殺人罪、預備放火罪、預備強盜罪、預備擄人勒贖罪，
    均因其行為已造成生命法益之危險；否則，各該罪即無設預
    備犯之必要。如係單純身體、自由、名譽、財產之法益危險
    行為，則未曾設預備犯而加以犯罪化。
(四)、罪刑相當原則
    在犯罪化之立法之後，其刑罰種類之賦予是否合乎行為之罪
    責，亦即是否罪刑相當，乃刑罰相當性之問題。申言之，欲
    知其犯罪化之立法是否合乎適當性原則適當，必須求於罪刑
    相當原則。因此，比例原則中之「適當性原則」，可以導出
    刑事立法上之「罪刑相當原則」。如前所述，就刑法而言，
    所謂相當即不過量，所謂不過量乃指侵害最小，是指犯罪化
    後所賦予之刑罰種類為相當，為不過量，為侵害最小。因此
    ，法定刑之刑罰種類及自由刑之刑度輕重，必須與其行為責
    任之輕重相當，亦即在具有相當性時，始得為該種刑罰之賦
    予或該級刑度之訂定。如此，其刑罰之賦予始為合乎「罪責
    原則」，使其罪責與刑罰得以相適應而具有相當性，亦即立
    法上之「罪刑相當原則」。若其犯罪化之立法適當，而其刑
    罰種類之賦予並不相當，即是違背「罪刑相當原則」，自然
    不合相當性原則，進而無論其為過重或過輕，皆是違背比例
    原則之立法。
二、竊盜罪
(一)、罪之審查
    查刑法第320條第1項竊盜罪及第321條第1項之加重竊盜罪，
    其犯罪行為所侵害者，係侵害財產法益，屬於財產之實害犯
    ，其犯罪化之立法固有必要；惟財產犯罪而無暴力行為時，
    是否必須列為公訴罪（非告訴乃論之罪固包括自訴罪，惟自
    訴者少），非無商榷之餘地。因此，修正為告訴乃論之罪，
    似可考慮。至於刑法第32 1條第1項之加重竊盜罪，除其第5
    及第6款乃純道德加重條款外，其第1款至第4款，依法益觀
    點言之，似因被害人之生命法益陷於危險使然。申言之，第
    1款之夜間侵入住宅竊盜、第2款之毀越安全設備竊盜、第3
    款之攜帶凶器竊盜、第4款之結夥三人以上竊盜，在對被害
    人之財產法益產生實害之外，並對其生命、身體及自法益產
    生危險，而為財產法益之實害犯、生命、身體及自由法益之
    危險犯。既與生命法益有關，其犯罪化並加重其刑之立法尚
    有法理可言。惟其第5款之乘災害之際竊盜、第6款之在車站
    或埠頭竊盜，則純因道德非難性之考量，並非基於法益之考
    量，事實上，其量刑委諸司法即可，特設條文而加重其刑之
    立法並無必要，併此說明之。
(二)、刑之審查
    其次，竊盜罪之刑度為5年以下有期徒刑、拘役或罰金，加
    重竊盜罪之刑度為6月以上5年以下有期徒刑。由於時空背景
    不同，民國24年施行之現行刑法，其33條將有期徒刑之上限
    定為15年，係以當時「人生平均年齡不過四十一、二齡」為
    其立法理由；刑法各罪名之有期徒刑上下限，刑法各該侵害
    生命、身體、自由、名譽或財產罪之刑度安排，亦均以此為
    其立法理由。然則，60餘年後之今日已然不同，平均人壽將
    近80歲，已近立法當時1倍；而目前更由當時之農業社會進
    展至電腦科技時代，惟刑法並未配合修正刑度，歷年來只知
    制訂並修正罰金罰鍰提高標準條例，不知制訂「有期徒刑提
    高標準條例」，造成司法實務普遍性重罪輕判之必然結果。
    例如在竊盜之罪，無論被告觸犯幾件，其連續犯加重結果，
    刑度止於7年半，豈是合理？如此，造成法官無從為罪刑相
    當之量刑。因此，本院認為可以考慮制訂「有期徒刑提高標
    準條例」，加倍提高刑法分則各罪有期徒刑之上下限，若財
    產犯罪得提高刑度一倍，與日本刑法相同，為十年以下有期
    徒刑，法官才有妥適之量刑空間。
伍、刑罰裁量
一、罪刑相當原則
(一)、自刑罰理論觀之
    就刑罰之報應理論言之，刑罰係以其具有痛苦性之本質，來
    均衡具有不法本質之犯罪，藉以衡平行為人之罪責，使行為
    人得因責任抵償而贖罪，而社會正義得以實現義，是故強調
    「刑罰之輕重應與罪責之輕重成比例」，是為司法上之罪刑
    相當原則。其報應之內容即為自由之剝奪，亦即有期徒刑之
    相加，而監獄即為執行報應之場所。再就特別預防理論言之
    ，受刑人之犯罪係社會化過程之障礙，應使其在監執行，以
    接受再教育而求其再社會化。復就一般預防理論觀之，以對
    受刑人之施以刑罰，作為威嚇他人之手段，不過刑罰之附帶
    論，各國皆然；既有報應罪責，又有預防再犯，並有嚇阻他
    人犯罪之功能；惟報應理論所強調之「刑罰之輕重應與罪責
    之輕重成比例」，仍為刑罰裁量之基本原則；在死刑及真正
    無期徒刑，惟有在侵害生命法益之犯罪，單純依報應理論，
    其罪責已夠深重，不期待其再社會化時，始得於審判上宣告
    之；在死刑，更必須於「求其生而不得」時，始得為之；被
    告縱然侵害他人之生命法益，如求其生而可得時，亦不得宣
    告死刑，蓋死刑既稱之為極刑，如非極度之罪責，自不必處
    以極度之死刑。目前，我國係採取無期徒刑得適用假釋之制
    度，執行十五年後，即有假釋之機會，本質上類似長期徒刑
    ，並非真正無期徒刑。若被告接受自由刑之執行，以進行責
    任抵償，而在執行時能因己身之悛悔加之監獄之教化，仍有
    再社會化之可能，並無永久隔離於社會之必要，即不適合量
    處無期徒刑。
(二)、自憲法原則觀之
    依據前述人性尊嚴原則，「人性尊嚴不可侵犯。尊重及保護
    人性尊嚴，乃所有國家權力機構之義務。」在法律限度內，
    所有人類應有之尊嚴，皆應受到尊重，不得排斥或輕視之。
    尊重及保護其人性尊嚴，實係行政、立法、司法機關之義務
    ，並非其等機關之裁量權，已如前述。在被告之行為責任確
    定後，其刑罰種類之賦予或自由刑之量定，均應相當而不可
    過量，否則即是違背比例原則中之相當性原則，自然不合司
    法上之「罪刑相當原則」。因此，刑事司法上之「罪刑相當
    原則」要求法官在量刑時，應依法益之位階，重所當重，輕
    所當輕，必使罪得其刑而刑當其罪；不得重罪而輕判，或輕
    罪而重判；期使責任與刑罰得以相適應，而具有相當性。申
    言之，重犯罪賦予重刑罰，輕犯罪賦予輕刑罰，當重則重，
    當輕則輕，不應重其輕，亦不應輕其重，始得謂之符合罪刑
    相當原則。地藏十輪經（第三卷）云：「若犯重罪，應重治
    罰；若犯中罪，應中治罰；若犯輕罪，應輕治罰；令其慚愧
    ，懺悔所犯。」其此之謂也！
二、刑罰裁量
(一)、主刑裁量
    為此，本院：１、審酌被告之品行、生活狀況、智識程度、
    犯罪之動機、目的、犯罪所生之危害、犯後之態度等一切情
    狀之後，２、再斟酌拘役並無教化功能，乃不具實益之刑罰
    種類，立法上以廢除為宜，以資符合自由刑單一化之要求；
    六月以下之短期自由刑，既難有教化作用，又易使受刑人感
    染惡習，除非被告有受其執行之特殊必要，否則尚無宣告之
    必要；如其宣告，應以緩刑或易科罰金而調和之等情。３、
    再考慮該被告並未與告訴人達成和解，賠償損失；惟被告是
    否應施予刑罰並使之入監獄執行，應依刑罰理論及刑事政策
    而加以考量，斟酌重點在於被告有無執行剝奪其自由，並施
    以監獄之教化，以使其再社會化之必要性，並非以其是否已
    經和解而為主要之判斷標準。４、復考量被告黃忠信遲至審
    判中才坦承犯行；惟係受僱於共犯吳俊宏，並非主角，其情
    節較輕；然因此類犯行之背後目的，在恐嚇取財即擄鴿勒贖
    ，並非單純之竊盜，其在竊盜類型中具有較高之非難性，量
    刑不宜從輕；５、最後衡量刑罰之裁量，應考慮立法之精神
    。一般而言，立法所賦予之最重刑罰種類，例如殺人罪之死
    刑或竊盜罪之有期徒刑五年，乃準備給予未來此類型犯罪人
    之中之責任最高者使用；惟此種責任最高之情況，百不及一
    ，並非常見；一般此類之犯罪，依統計學之數字，其分布類
    似金字塔型，責任輕者多，而責任重者少，是以在量刑統計
    上，低度量刑之情形甚為普遍。因此，就自由刑而言，除非
    是重大案件，否則，在一般案件，中度量刑已屬重判。就竊
    盜而言，中度量為二年六月，本件雖為累犯，但非重大案件
    ，故而本院認為就本件罪責而言，在量定其刑之際，先取其
    最高刑之一半，亦即以其二年六月為高度刑，再採取「中低
    度」之量刑，亦即量處有期徒刑十月，足以使其罪刑相當，
    爰宣告之，以示儆懲，並期待被告在責任抵償之餘，能依監
    獄之教化加之個人之悔罪，而成為更生之人。
(二)、從刑裁量
    案使用上開扣案之物，除皮尺係共犯黃樹金所有而為其所自
    承（990917審判筆錄第8頁），餘皆為共犯吳俊宏所有，迭
    據其自承屬實，依主刑從刑不可分原則，又基於共犯之責任
    共通原則，自應於被告黃忠信之罪刑宣告之後，一併宣告沒
    收。
乙、無罪部分
壹、公訴意旨
    公訴意旨另以：被告黃忠信與吳俊宏、黃樹金三人，基於共
    同為自己不法之所有之意圖，自98年11月中旬開始在台北縣
    瑞芳鎮○○○號○道75公里旁之山區內架設捕鴿網架攔捕賽
    鴿，嗣即每日由吳俊宏開車載黃忠信及黃樹金上山，由吳俊
    宏在山下或開車在路上繞巡擔任把風工作，由黃忠信、黃樹
    金負責巡視網架上是否有賽鴿落網，如黃忠信、黃樹金發現
    有賽鴿掛網，即將之取下，並以行動電話把鴿子腳上之腳環
    號碼通知吳俊宏，吳俊宏即打電話給賽鴿主人，並以要取回
    賽鴿，要匯款2,000元至2,500元不等之價格至其指定之帳戶
    內等語恐嚇賽鴿主人何振昌、鍾啟明、陳淑芬等人，致何振
    昌、鍾啟明、陳淑芬等人因心生畏懼，而依吳俊宏之指示將
    上開金額匯款至吳俊宏向不詳之人購得之王俊升之永豐商業
    銀行重新之帳戶內（帳號：00000000000000號）。渠等3人
    恐嚇取財得手後，其所得之款項即供渠等3人平日共同生活
    之所用及朋分花用云云。公訴人認為被告除宣判有罪部分之
    外，尚涉有刑法第321條第4款之結夥三人以上竊盜罪及刑法
    第346條第1項之恐嚇取財罪嫌。
貳、公訴論據
    公訴人認為被告另涉有前述之罪嫌，係以下列理由而為其論
    據：
一、共犯吳俊宏之自白。
二、證人林志忠證述宜蘭賽鴿協會人員曾於98年11月中旬三次前
    往上開地點探查，發現係由共犯吳俊宏把風，共犯黃樹金與
    被告至鴿網取鴿之事實。
三、被害人何振昌、陳淑芬及鍾啟明於警詢時證稱其三人均有遭
    到恐嚇勒贖之事實。
肆、被告立場
    被告除上開有罪判決之外，否認有竊盜及恐嚇取財之犯行。
伍、證據法則
一、無罪推定原則與證據裁判原則
    按被告未經審判證明有罪確定前，推定其為無罪；犯罪事實
    應依證據認定之，無證據不得認定犯罪事實，刑事訴訟法第
    154條定有明文。前者係指無罪推定原則，後者則揭示證據
    裁判原則。其次，證明被告犯罪事實之存在，須待積極證據
    逐一包夾；而其包夾之各證據間，須有互相之關聯性產生，
    使得證據網住四面，其前後左右串聯，形成銅牆鐵壁，以排
    除被告辯解之可能性，致無脫罪之空間存在。至此，始得形
    成被告有罪之心證。若其證據之包夾無法網住四面，使得被
    告辯解之可能性依然存在，則證據雖有前後左右之串聯，亦
    無法形成銅牆鐵壁；此時，法網已開一面，必須形成被告無
    罪之心證。申言之，在證據法則上，當證據排列後，發現法
    網已開一面，形成被告之脫罪空間，即屬無法證明被告犯罪
    ，即須判決被告無罪。此項無罪之證據法則，有稱之為「網
    開一面原則」，乃「無罪推定原則」之子原則。
二、超越合理懷疑原則與罪疑利益歸被告原則
    復次，被告或共犯之自白不得作為有罪判決之唯一證據；仍
    應調查其他必要之證據，以察其是否與事實相符，刑事訴訟
    法第156條第2項亦規定甚詳。申言之，被告之自白縱使具有
    任意性，苟無補強證據，亦無從擔保自白之真實性，以是之
    故，立法推定其證據證明力不足，必待第二證據即補強證據
    出現，始得察其自白是否與事實相符。被告以外之人所為之
    供述證據，無論出於共犯、同案被告、被害人、告訴人或證
    人，其證據價值更為薄弱，縱使證人有具結偽證之處罰，亦
    無從擔保其證言之真實性，如係此等之人所為單一之指述，
    當然推定其證據證明力不足，無需探究其指述之真實性如何
    。此所以有數量法則（數量規則）之產生，蓋數量法則乃證
    據容許性規則之一，而補強法則乃數量法則之一。除前述被
    告之自白必須補強證據加以補強外，主要待證事實需有證人
    （廣義證人包括共犯、同案被告、被害人、告訴人等）二人
    以上，亦即單一證人之證言，仍須依其他第二證據加以補強
    （見陳樸生著刑事證據法第7章第3節第534頁）。進而言之
    ，自白係被告之認罪行為，其證據證明力最強，立法猶規定
    不得作為有罪判決之唯一證據；則舉重以明輕，被告以外之
    人之指述或證述，尤亦不得作為有罪判決之唯一證據。復次
    ，在證據法則上，補強證據必須補強待證事實，至任何人均
    無可置疑之地步，亦即必須符合「超越合理懷疑原則」，始
    得據以論罪；其尚有疑者，利益應歸被告，依「罪疑利益歸
    被告原則」，仍應為有利被告事實之認定。申言之，當證據
    資料尚有對被告有利之合理可疑存在時，如無法依客觀方法
    排除此項合理之可疑，則依罪疑利益歸被告原則，不得僅以
    此項證據資料作為有罪判決之依據；在欠缺補強證據足以補
    強之際，仍應為被告無罪之諭知。其次，認定被告有罪之事
    實應憑證據；如未能發現相當之證據，或證據不足以證明，
    自不能以推測或擬制之方法，以為裁判之基礎；且認定事實
    所憑之證據，其為訴訟上之證明，須達於通常一般人均不致
    有所懷疑，而得確信其為事實之程度者，始得據為有罪之認
    定；倘其證明尚未達到此一程度，而有合理之懷疑存在時，
    尚難為有罪之認定基礎；苟積極證據不足為不利於被告事實
    之認定時，即應為有利於被告之認定，更不必有何有利之證
    據；亦即如無確切之積極證據，足以證明犯罪事實，即令被
    告不能為有利之反證，亦不能遽論以罪責，此亦為刑事司法
    實務向來之見解（最高法院30年上字第816號、40年台上86
    號、70年台上字第2368號、76年台上字第4986號判決參照）
    。徵諸被告既有不自證己罪之特權，亦無自證無罪之義務，
    此乃當然之法理。
陸、無罪理由
    本院基於證據法則，認為被告除上開有罪判決之外，並無積
    極證據足以證明另有犯罪，此部分應為無罪之諭知。其理由
    如下：
一、竊盜部分
    被告於警詢、偵查中均否認犯行，均辯稱：黃樹金叫其一同
    前往山區除草，後改稱到山上後黃樹金才告訴他要去抓斑鳩
    ，且第一次即案發日去就被逮捕（5307號偵查卷第32、33、
    36、122、123頁）；於本院準備程序中亦否認犯行，辯稱其
    到山上是要抓斑鳩（990618筆錄第5頁）；嗣於審判程序才
    坦承犯行，謂其知道要去抓鴿子，29、30日二次都去（9907
    02審判筆錄第3頁）；嗣改稱27、29日有去，但不知要去抓
    鴿子，30日才知道要抓鴿子，故僅承認30日有參與（990730
    審判筆錄第3頁），而無多次竊盜之犯行。其次，證人即宜
    蘭冠軍賽鴿協會職員林志忠於警詢時固證稱：自98年11月中
    旬起，發現有三名男子進入7A-3956號自用小客車，駛至現
    場後，由其中二名男子進入山區，駕駛人則駕車至附近山區
    入口處監看，待該二名男子取出賽鴿後，駕駛人再將其二人
    載離云云（5440偵查卷第19頁）；於偵查中具結後證稱：其
    等連續去三天，都有遇見三人；其中一天，被告有以布袋抓
    鴿子下山；第四天，其等才報警（5307號偵查卷第139頁，
    5440號偵查卷第31頁），並指認捉鴿之三人即卷附照片所之
    黃忠信、吳俊宏及黃樹金三人（5440號偵查卷第32頁）；於
    審判中具結後證稱：其有看到吳俊宏停車在山上把風，架網
    處有二人（990730審判筆錄第4頁）；三天都有看到三人在
    山上，並指證係在庭之三人（同筆錄第7頁）；嗣又改稱其
    已不記得第三次之情形（同筆錄第8頁）；嗣又改稱第三次
    只有看見吳俊宏，在山下看到黃樹金和黃忠信二人拿著網狀
    物，裡面有鴿子，並指稱係在庭之黃樹金和黃忠信二人（同
    筆錄第9頁）；嗣改稱黃忠信手上提一個黑色東西，其判斷
    是裝鴿子（990806審判筆錄第7頁）。由此可見其前後證述
    內容並不一致，自不能僅以其證述而作為有罪之證據；何況
    ，所謂黑色提袋內裝鴿子云云，不過其個人之猜測，並非其
    所目擊，依刑事訴訟法第161條之意見法則，不得作為證據
    ，其部分之證言自無證據能力。復次，證人即宜蘭冠軍賽鴿
    協會會員沈燈霖於審判中具結後固證稱：第二天，看兩人在
    操作捕鴿，並指證係在庭之黃樹金及黃忠信二人（990806審
    判筆錄第4頁）；惟其亦坦承其從山頂上看下來，見有人在
    操作捕鴿，惟人臉無法看清楚（990806審判筆錄第5、6頁）
    ；既看不清楚人臉，在法庭卻指證係黃樹金及黃忠信，其指
    證自有瑕疵，而無從採信。因此，除上開有罪判決認定被告
    架設捕鴿網之後，於11月30日上山時，確有9隻賽鴿被攔捕
    得手之外，並無積極證據足以證明被告確有上山取得被攔之
    賽鴿而另犯竊盜之罪，自不得再以竊盜罪責相繩，應為此部
    分無罪之諭知。
二、恐嚇取財部分
    證人何振昌、陳淑芬及鍾啟明於警詢時固稱其曾被勒索多次
    云云（5440號偵查卷第7、11及15頁）；惟查證人即被害人
    何振昌、陳淑芬及鍾啟明三人於警詢時僅證稱扣案之部分賽
    鴿為其所有，並順便陳述其曾遭擄鴿勒贖而已，並未指證其
    係遭本案被告所擄鴿勒贖。何況，本院向永豐商業銀行重新
    分行查詢結果，該分行王俊升之00000000000000號帳戶，自
    98年11月12日至30日之交易資料中，其匯款入帳之人並無證
    人何振昌、陳淑芬及鍾啟明三人，有該分行99年10月19日永
    豐銀重新分行（099）字第00026號函附交易明細二紙在卷可
    稽。由此可見並無證據足以證明被告有向證人何振昌、陳淑
    芬及鍾啟明三人恐嚇取財。因此，關於被告被訴恐嚇取財部
    分，其證據之包夾尚有不足，自不足為不利於被告事實之認
    定。此外，本院復查無其他積極證據足資證明被告有何恐嚇
    取財之犯行，此部分亦應為無罪之諭知。
丙、據上論斷
    應依刑事訴訟法第299條第1項前段、第301條第1項、刑法第
    2條第1項、第28條、100年1月28日修正施行前之刑法第321
    條第1項第3款、第4款、第47條第1項、第38條第1項第2款，
    判決如主文。
本案經檢察官高永棟到庭執行職務。
中    華    民    國    100   年    5     月    13    日
                  刑事第三庭審判長法  官  陳  志  祥
                                  法  官  黃  梅  淑
                                  法  官  邰  婉  玲
以上正本證明與原本無異。
如不服本判決，應於收受送達後10日內，向本院提出上訴狀；其
未敘述上訴理由者，並應於提起上訴後10日內，向本院補提理由
書狀，均須按他造當事人之人數附繕本，切勿逕送上級法院。
中    華    民    國    100   年    5     月    13    日
                                  書記官  李  繼  業
附錄：
刑法第321條：
犯竊盜罪而有左列情形之一者，處六月以上五年以下有期徒刑：
一、於夜間侵入住宅或有人居住之建築物、船艦或隱匿其內而犯
    之者。
二、毀越門扇、牆垣或其他安全設備而犯之者。
三、攜帶兇器而犯之者。
四、結夥三人以上而犯之者。
五、乘火災、水災或其他災害之際而犯之者。
六、在車站或埠頭而犯之者。
前項之未遂犯罰之。